臺灣臺中地方法院宣示判決筆錄　　　　　　96年易字第1412號
公　訴　人　臺灣臺中地方法院檢察署檢察官
被　　　告　乙○○
　　　　　　　　　　國民
上列被告因重利案件，經檢察官提起公訴（九十六年度偵字第三
三○七號），本院合議庭裁定由受命法官獨任進行認罪協商程序
後，於中華民國九十六年四月二十四日下午五時，在本院第三法
庭宣示判決，出席職員如下：
審判長起立朗讀判決主文、犯罪事實要旨、處罰條文、附記事項
，及告以上訴限制、期間並提出上訴狀之法院，且諭知記載其內
容：
一、主  文：
    乙○○共同連續乘他人急迫貸以金錢，而取得與原本顯不相
    當之重利，處有期徒刑月，如易科罰金，以銀元佰元即
    新臺幣玖佰元折算壹日。緩刑貳年。
二、犯罪事實要旨：
    乙○○與甲○○（另由本院審結）基於以借貸金錢而謀取與
    原本顯不相當重利之概括犯意聯絡，各出資新臺幣（下同）
    十萬元後，於民國九十五年三月間起，在自由時報分類廣告
    版刊登借款廣告，供急需用錢之不特定人借款。適有丙○○
    因需錢孔急，於同年五、六月間某日，撥打廣告上所載之電
    話聯絡後，由乙○○出面至丙○○臺中縣太平市○○○街一
    三七號住處與之洽談借款事宜。乙○○向丙○○說明，計算
    借款利息之方式為以十天為一期，借款二萬元每期收取利息
    四千元，且於放款同時先預扣一期利息，經丙○○應允後，
    乙○○共貸予丙○○二次，借款總計二萬元，並均經扣除一
    期利息後，丙○○實際上取得之借款為一萬六千元，甲○○
    與乙○○二人即以此方式，取得與原本顯不相當之重利（其
    利率為年息百分之九百，計算方式：4000*3*12/(00000-000
    0)＝9 ），丙○○則提供其國民身分證正本、其所有之土地
    及建物所有權狀，並簽發面額各一萬元、五千元、五千元之
    本票共三紙供作擔保，並由乙○○按期向丙○○收取利息，
    丙○○共支付甲○○與乙○○六期利息，共計二萬四千元。
    嗣丙○○因施用毒品案件入監執行，其母親劉秀娥於九十五
    年十一月間陸續接到甲○○與乙○○催討借款、丙○○要求
    代為償還借款之電話，並於九十五年十一月二十五日，乙○○去電告知將於翌日即同年月二十六日中午十一時至十二時
    之間，派人來收取利息後，即報警處理。甲○○於同年月二
    十六日上午十一時四十分許，至丙○○上開住處欲收取借款
    利息時，即當場為警查獲，而查悉上情。
三、處罰條文：
    刑法第二條第一項前段、第三百四十四條、第七十四條第一
    項第一款、修正前刑法第二十八條、第五十六條、第四十一
    條第一項前段，罰金罰鍰提高標準條例第一條前段、修正前
    罰金罰鍰提高標準條例第二條，現行法規所定貨幣單位折算
    新臺幣條例第二條。
四、附記事項：
  (一)被告應向財團法人南投縣博幼社會福利慈善事業基金會捐款
    五萬元（業於九十六年四月十六日履行完畢）。
  (二)被告願拋棄對丙○○尚未收取之借款（含利息）債權。
  (三)按被告行為後，九十四年二月二日修正公布之刑法，業於九
    十五年七月一日施行，新刑法第二條第一項之規定，係規範
    行為後法律變更所生新舊法律比較適用之準據法，於新刑法
    施行後，應適用新刑法第二條第一項之規定，為「從舊從輕
    」之比較。另於比較時應就罪刑有關之共犯、未遂犯、想像
    競合犯、牽連犯、連續犯、結合犯，以及累犯加重、自首減
    輕暨其他法定加減原因（如身分加減）與加減比例等一切情
    形，本於統一性及整體性原則，綜其全部罪刑之結果而為比
    較（最高法院九十五年五月二十三日刑事庭第八次會議決議
    參照）。本案涉及法律變更之部分如下：
  1.刑法第三百四十四條之重利罪，其法定罰金刑部分為得併科
    一千元以下罰金，然被告行為後，於九十五年六月十四日增
    訂刑法施行法第一條之一，並規定：「中華民國九十四年一
    月七日刑法修正施行後，刑法分則編所定罰金之貨幣單位為
    新臺幣。九十四年一月七日刑法修正時，刑法分則編未修正
    之條文定有罰金者，自九十四年一月七日刑法修正施行後，
    就其所定數額提高為三十倍。但七十二年六月二十六日至九
    十四年一月七日新增或修正之條文，就其所定數額提高為三
    倍。」，且九十四年二月二日公布，九十五年七月一日施行
    之刑法第三十三條第五款修正為：「主刑之種類如下：˙˙
    ˙五、罰金：新臺幣一千元以上，以百元計算之。」，是依
    修正後之法律，刑法第三百四十四條重利罪所得科處之罰金
    刑最高為新臺幣三萬元、最低為新臺幣一千元；而被告行為
    時適用之罰金罰鍰提高標準條例第一條前段規定：「依法律
    應處罰金、罰鍰者，就其原定數額得提高為二倍至十倍。但
    法律已依一定比率規定罰金或罰鍰之數額或倍數者，依其規
    定。」、現行法規所定貨幣單位折算新臺幣條例第二條規定
    ：「現行法規所定金額之貨幣單位為圓、銀元或元者，以新
    臺幣之三倍折算之。」，及修正前刑法第三十三條第五款規
    定：「主刑之種類如下：˙˙˙五、罰金：一元以上。」，
    是依行為時之法律，刑法第三百四十四條重利罪所得科處之
    罰金刑最高為新臺幣三萬元、最低為新臺幣三十元。因此，
    比較上述修正前、後之刑罰法律，自以被告行為時之舊法即
    依修正前刑法第三十三條第五款，並配合罰金罰鍰提高標準
    條例第一條前段，對被告為有利。
  2.修正前刑法第二十八條規定為：「二人以上共同實施犯罪之
    行為者，皆為正犯」，修正後之規定則為：「二人以上共同
    實行犯罪之行為者，皆為正犯」，揆諸本條之修正理由係為
    釐清陰謀共同正犯、預備共同正犯、共謀共同正犯是否合乎
    本條規定之正犯要件。而本件被告與不詳名字年籍之江姓成
    年男子共同重利之犯行，既屬實行犯罪行為之正犯，無論依
    修正前後之規定，均應依第二十八條規定論擬。
  3.被告行為時，刑法第五十六條規定：「連續數行為而犯同一
    之罪名者，以一罪論。但得加重其刑至二分之一。」，惟被
    告行為後，上開新修正刑法已刪除第五十六條連續犯之規定
    ，此刪除雖非犯罪構成要件之變更，但顯已影響行為人刑罰
    之法律效果，自屬法律有變更，合先敘明。而本件被告連續
    重利之行為，依行為時之舊法，僅論以一重利罪，並加重其
    刑至二分之一；而依裁判時之新法，被告如犯罪事實欄所載
    二次重利之犯行，即須分論併罰，是比較新、舊法之結果，
    自以被告行為時之法律，較有利於被告。
  4.綜合上述各條文修正前、後之比較，揆諸前揭最高法院決議
    及修正後刑法第二條第一項規定之「從舊、從輕」原則，自
    應適用被告行為時之法律，即修正前刑法之相關規定，予以
    論處。
  (四)又被告行為時，刑法第四十一條第一項前段規定：「犯最重
    本刑為五年以下有期徒刑以下之刑之罪，而受六個月以下有
    期徒刑或拘役之宣告，因身體、教育、職業、家庭之關係或
    其他正當事由，執行顯有困難者，得以一元以上三元以下折
    算一日，易科罰金。」；又被告行為時之易科罰金折算標準
    ，修正前罰金罰鍰提高標準條例第二條前段（業於九十四年
    五月十七日刪除）規定，就其原定數額提高為一百倍折算一
    日，則本件被告行為時之易科罰金折算標準，應以銀元三百
    元折算一日，經折算為新臺幣後，應以新臺幣九百元折算為
    一日。惟九十五年七月一日施行之刑法第四十一條第一項前
    段則規定：「犯最重本刑為五年以下有期徒刑以下之刑之罪
    ，而受六個月以下有期徒刑或拘役之宣告者，得以新臺幣一
    千元、二千元或三千元折算一日，易科罰金。」，經比較修
    正前後之易科罰金折算標準，以九十五年七月一日修正公布
    施行前之規定，較有利於被告，故依修正前刑法第四十一條
    第一項前段之規定，諭知易科罰金之折算標準。
  (五)又被告行為後，刑法有關緩刑之規定雖亦經修正，惟緩刑之
    規定，並非關於行為可罰性之刑罰法律規範，應無新刑法第
    二條第一項之適用，故犯罪在新法施行前，於新刑法施行後
    裁判，關於緩刑之宣告，自應適用修正後刑法第七十四條之
    規定，此有最高法院九十五年度第八次刑事庭會議紀錄可考
    。查被告前未曾因故意犯罪受有期徒刑以上刑之宣告等情，
    有臺灣臺中地方法院檢察署刑案資料查註紀錄表及臺灣高等
    法院被告前案紀錄表各一份在卷可稽，其因一時失慮，致罹
    刑章，且事後亦拋棄對被害人丙○○其餘債權請求權，是被
    告經此偵審科刑之教訓後，當知所警惕，信無再犯之虞，本
    院認其所宣告之刑，以暫不執行為適當，故諭知緩刑二年，
    以啟自新，而觀後效。
五、協商判決除有刑事訴訟法第四百五十五條之四第一項第一款
    於本訊問程序終結前，被告撤銷協商合意或檢察官撤回協商
    聲請者；第二款被告協商之意思非出於自由意志者；第四款
    被告所犯之罪非第四百五十五條之二第一項所定得以聲請協
    商判決者；第六款被告有其他較重之裁判上一罪之犯罪事實
    者；第七款法院認應諭知免刑或免訴、不受理者情形之一，
    及違反同條第二項「法院應於協商合意範圍內為判決；法院
    為協商判決所科之刑，以宣告緩刑或二年以下有期徒刑、拘
    役或罰金為限」之規定者外，不得上訴。
六、本件如有上開得上訴之情形，得自收受宣示判決筆錄送達之
    日起十日內，向本院提出上訴書狀，上訴於第二審法院。
中　　華　　民　　國　　96　　年　　4 　　月　　24　　日
                      刑事第三庭        法  官  郭妙俐
                                        書記官  陳玉芬
上開正本證明與原本相同
                                        書記官  陳玉芬
中　　華　　民　　國　　96　　年　　4 　　月　　24　　日
附錄本案論罪科刑法條：
刑法第三百四十四條：
乘他人急迫、輕率或無經驗貸以金錢或其他物品，而取得與原本
顯不相當之重利者，處一年以下有期徒刑、拘役或科或併科一千
元以下罰金。
